臺灣高等法院臺中分院刑事判決
109年度交上訴字第2867號
上  訴  人  臺灣臺中地方檢察署檢察官
被      告  詹嘉旻


上列上訴人因被告肇事逃逸罪等案件，不服臺灣臺中地方法院10
8 年度交訴字第407 號中華民國109 年9月29日第一審判決（起
訴案號：臺灣臺中地方檢察署108年度偵緝字第1773號），提起
上訴，本院判決如下：
    主  文
原判決關於肇事致人受傷而逃逸部分撤銷。
詹嘉旻犯肇事致人傷害逃逸罪，累犯，處有期徒刑陸月，如易科
罰金，以新臺幣壹仟元折算壹日。
其餘上訴駁回。
    犯罪事實
一、詹嘉旻於民國108 年6 月25日15時10分許，騎乘車牌號碼00
    0-000號普通重型機車，沿臺中市大里區國光路2 段往北朝
    東榮路方向行駛，於同日15時13分許，途經臺中市大里區國
    光路2 段與至聖路口時，原應注意汽車行駛至交岔路口，其
    行進應遵守燈光號誌，而當時天候晴、日間自然光線、柏油
    路面乾燥、無缺陷、無障礙物、視距良好，依其情形並無不
    能注意之情事，竟疏未注意，貿然闖越紅燈前行，適有石○○
    騎乘車牌號碼000-000號普通重型機車沿至聖路朝西直行至
    此，雙方因而發生碰撞，石○○因而人車倒地滑行，受有後背
    部挫傷、右側膝部挫擦傷等傷害。然詹嘉旻肇事後，得預見
    可能已致機車騎士受傷，竟因慮及其所欲前往銀行之營業時
    間即將於當日15時30分許終止，猶基於駕駛動力交通工具肇
    事致人受傷而逃逸之不確定故意，未待警方到場處理，亦未
    對倒地之石○○施以救護、協助或為其他必要之措施，僅將其
    行動電話門號留予一旁之熱心民眾魏○○，惟未留下姓名或其
    他足以辨別姓名、年籍之方式，旋聯繫不知情之成年友人到
    場接送其至銀行，而未經石○○同意，棄之不顧逃離現場。嗣
    經警方據報到場處理，查閱詹嘉旻遺留在現場之機車車牌號
    碼，並調閱路口監視器錄影畫面比對，始循線查獲上情。
二、案經石○○訴由臺中市政府警察局霧峰分局報告臺灣臺中地方
    檢察署檢察官偵查起訴。
    理    由
壹、程序部分：
一、按刑事訴訟法第238 條第1 項所定告訴乃論之罪，告訴人固
    得撤回其告訴，然所稱之告訴人，係指有告訴權人，已實行
    告訴者而言，同法第236條之指定代行告訴人並不包括在內
    ，此有司法院院解字第3658號解釋意旨可資參照。查告訴人
    石○○於提出告訴後之109 年6 月22日死亡（尚無證據認其死
    亡係因本件車禍所肇致），已無從由告訴人撤回告訴，而告
    訴人之父石○○雖曾於109 年8 月26日提出刑事暨附帶民事撤
    銷聲請狀，就本案告訴乃論之過失傷害部分聲請撤銷（應係
    撤回告訴之意），但揆諸上揭解釋意旨，因撤回告訴聲請人
    石○○非告訴人，無權撤回告訴，本院仍應實質審理而為判決
    。
二、證據能力部分：
  ㈠按刑事訴訟法第159 條之5 立法意旨，在於確認當事人對於
    傳聞證據有處分權，得放棄反對詰問權，同意或擬制同意傳
    聞證據可作為證據，屬於證據傳聞性之解除行為，如法院認
    為適當，不論該傳聞證據是否具備刑事訴訟法第159 條之1
    至第159 條之4 所定情形，均容許作為證據，不以未具備刑
    事訴訟法第159 條之1 至第159 條之4 所定情形為前提。此
    揆諸「若當事人於審判程序表明同意該等傳聞證據可作為證
    據，基於證據資料愈豐富，愈有助於真實發見之理念，此時
    ，法院自可承認該傳聞證據之證據能力」立法意旨，係採擴
    大適用之立場。蓋不論是否第159 條之1 至第159 條之4 所
    定情形，抑或當事人之同意，均係傳聞之例外，俱得為證據
    ，僅因我國尚非採徹底之當事人進行主義，故而附加「適當
    性」之限制而已，可知其適用並不以「不符前4 條之規定」
    為要件。惟如符合第159 條之1 第1 項規定之要件而已得為
    證據者，不宜贅依第159 條之5 之規定認定有證據能力（最
    高法院104 年2 月10日104 年度第3 次刑事庭會議決議要旨
    參照）。經查，以下本案所引用被告以外之人於審判外之言
    詞或書面陳述，均經本院於審理時當庭直接提示而為合法調
    查，檢察官、被告皆表示沒有意見，復未於言詞辯論終結前
    爭執其證據能力或聲明異議，本院審酌前開證據作成或取得
    狀況，均無非法或不當取證之情事，亦無顯不可信情況，故
    認為適當而皆得作為證據。是前開證據，依刑事訴訟法第15
    9條之5規定，均具有證據能力。
  ㈡除法律另有規定外，實施刑事訴訟程序之公務員因違背法定
    程序取得之證據，其有無證據能力之認定，應審酌人權保障
    及公共利益之均衡維護，刑事訴訟法第158 條之4 定有明文
    。本案所引用之非供述證據，並無證據證明係實施刑事訴訟
    程序之公務員違背法定程序所取得，且檢察官、被告均未表
    示無證據能力，自應認皆具有證據能力。
貳、實體部分：
一、認定犯罪事實所憑之證據及理由：
  ㈠上開犯罪事實，業據被告詹嘉旻於原審、本院審理時均坦承
    不諱，並經證人即告訴人石○○、證人魏○○於警詢、偵查時證
    述甚詳，且有仁愛醫療財團法人仁愛醫院診斷證明書（見偵
    卷第63頁）、臺中市政府警察局道路交通事故初步分析研判
    表（見偵卷第67頁）、路口監視器錄影畫面照片（見偵卷第
    69至71頁）、道路交通事故現場圖（見偵卷第73頁）、道路
    交通事故調查報告表㈠、㈡（見偵卷第75至77頁）、現場及車
    損照片（見偵卷第79至101 頁）、被告之證號查詢機車駕駛
    人資料（見偵卷第145 頁）、車牌號碼000-000 號、G6D-51
    1 號重型機車車號查詢機車車籍（見偵卷第147 、149 頁）
    、臺中市政府警察局交通事故補充資料表（見偵卷第151 頁
    ）、臺中市政府警察局交通事故談話紀錄表（見偵卷第157 
    至158 頁）、惠和醫院收費單、費用明細列印（見偵卷第19
    3 、197 頁）、機車修理費用估價單（見偵卷第199頁）及
    監視器錄影光碟等在卷可稽，足認被告之任意性自白與事實
    相符，堪以採信。
  ㈡按汽車行駛至交岔路口，其行進、轉彎，應遵守燈光號誌或
    交通指揮人員之指揮，道路交通安全規則第102 條第1 項第
    1款定有明文。被告騎乘機車行駛於道路，自應知悉並遵守
    上開規範，而被告肇事當時天候晴、日間自然光線、柏油路
    面乾燥、無缺陷、無障礙物、視距良好，此有道路交通事故
    調查表㈠及現場照片得佐，是以，被告騎車於前揭時間行經
    肇事地點時，自應盡上開注意義務，且依當時客觀情形，又
    無不能注意之情事，竟違反規定貿然闖越紅燈，因而與告訴
    人所騎機車發生擦撞，其行為具有過失，甚為明確。而告訴
    人所受前述傷害，亦有仁愛醫療財團法人仁愛醫院診斷證明
    書存卷足憑，可見被告之過失行為與告訴人所受傷勢間，顯
    有相當因果關係存在。是被告對於本案車禍事故既有過失，
    且其於肇事後見告訴人躺在地上，業據被告於警詢所自承，
    衡情被告斯時已知悉因兩機車碰撞，導致告訴人重心不穩人
    車倒地，其主觀上當可預見本件車禍發生可能致告訴人受傷
    之結果，本應依法為緊急救護措施、報警處理，此乃刑法肇
    事逃逸罪為保障車禍被害人所課予肇事者之義務，然被告於
    肇事後，未對告訴人為任何救護或協助通報員警、救護人員
    到場等必要措施，且未徵得告訴人同意，即逕自離開現場，
    是被告主觀上有肇事逃逸之不確定故意，客觀上有逃逸之行
    為甚明，自已構成肇事逃逸罪。
  ㈢本案事證已臻明確，被告前揭過失傷害、肇事逃逸犯行，均
    堪認定，應依法論科。
二、新舊法比較部分：
  ㈠按行為後法律有變更者，適用行為時之法律，但行為後之法
    律有利於行為人者，適用最有利於行為人之法律，刑法第2
    條第1項定有明文。
  ㈡查被告行為後，刑法第185 條之4 業經修正，並經總統於110
     年5 月28日以華總一義字第11000050241 號令公布，自110
     年5 月30日施行。修正前刑法第185 條之4 原規定：「駕
    駛動力交通工具肇事，致人死傷而逃逸者，處1 年以上7 年
    以下有期徒刑」，修正後則規定：「（第一項）駕駛動力交
    通工具發生交通事故，致人傷害而逃逸者，處6 月以上5 年
    以下有期徒刑；致人於死或重傷而逃逸者，處一年以上七年
    以下有期徒刑。（第二項）犯前項之罪，駕駛人於發生交通
    事故致人死傷係無過失者，減輕或免除其刑」，此次修法係
    鑑於司法院釋字第777 號解釋，認為過去刑法第185 條之4
    肇事逃逸罪有關「肇事」要件有違法律明確性原則，且現行
    刑度規定對情節輕微個案過苛而不符憲法罪刑相當原則，為
    使刑事法律責任更為明確，除將「肇事」之要件修正為「發
    生交通事故」，且縱使駕駛動力交通工具發生交通事故致人
    死傷係無過失，其逃逸者，亦予以處罰，課以交通事故當事
    人應停留在現場向傷者或警察等有關機關表明身分，並視現
    場情形通知警察機關處理、協助傷者就醫、對事故現場為必
    要之處置等責任，以免發生二次事故確保公眾交通安全及人
    身保障，並符合法律明確性原則。復依法益侵害之結果，分
    別規定致人傷害而逃逸者，處6 月以上5 年以下有期徒刑，
    致人於死或重傷而逃逸者，處1 年以上7 年以下有期徒刑；
    另就駕駛人於發生交通事故致人死傷係無過失之情形，設有
    減輕或免除其刑之規定，以兼顧個案情節輕重之適當處罰，
    並合於憲法罪刑相當原則之要求。
  ㈢本案經比較新舊法結果，被告對於車禍事故之發生確有過失
    責任，已如前述，而告訴人因車禍事故受有後背部挫傷、右
    側膝部挫擦傷等傷害，依修正前規定應科處1 年以上7 年以
    下有期徒刑，修正後則科處6 月以上5 年以下有期徒刑，顯
    然修正後之新法較有利於被告，依刑法第2 條第1 項但書規
    定，自應適用被告行為後即修正後刑法第185 條之4 論處。
三、論罪及法律適用：
  ㈠核被告所為，係犯刑法第284條前段之過失傷害罪、修正後第
    185 條之4 之肇事致人傷害逃逸罪。又本案交通事故之發生
    ，乃肇因於被告闖越紅燈，其過失責任甚為明確，自無修正
    後刑法第185 條之4 第2 項可減免其刑規定之適用。
  ㈡被告所犯前開2罪間，一為過失犯行，一為故意犯行，行為互
    殊，應予分論併罰。
  ㈢查被告前因毒品危害防制條例案件，經臺灣臺中地方法院以1
    04 年度審訴字第1597號判決判處有期徒刑9 月，並經本院
    以105 年度上訴字第766 號判決駁回上訴確定；又因竊盜案
    件，經臺灣臺中地方法院以105年度審易字第1284號判決判
    處有期徒刑8 月確定，且與前揭罪刑合併定應執行有期徒刑
    1 年3 月確定，於107 年10月18日縮短刑期執行完畢乙情，
    有臺灣高等法院被告前案紀錄表附卷得考，其於受有期徒刑
    執行完畢後，5年以內故意再犯本案法定本刑有期徒刑以上
    之肇事逃逸罪，為累犯。考量刑法第47條累犯加重規定之立
    法理由，係因犯罪行為人之刑罰反應力薄弱，需再延長其矯
    正期間，以助其重返社會，並兼顧社會防衛之效果，而審諸
    被告前科表所載，其於本案犯行前之前科，並未有肇事逃逸
    案件，而係因毒品、竊盜受有期徒刑之紀錄，則該等犯罪紀
    錄，要與被告本案肇事逃逸犯行間之犯罪目的、行為、態樣
    及情節等罪質，顯不相同；且肇事逃逸罪之特性，為行為人
    偶發交通事故後所犯，容或出於人類規避責任心態而起心動
    念，該犯意往往發生在一念之間，核與計畫性犯罪之主觀惡
    性有別；又告訴人所受犯罪事實欄一所示傷勢，尚屬輕微，
    堪認被告犯罪情節並非嚴重。從而，依司法院大法官釋字第
    775號解釋意旨，足認本案被告所犯肇事逃逸罪，如依刑法
    第47條第1項之規定予以加重，其人身自由將遭受過苛之侵
    害，不符憲法罪刑相當原則，本院認於被告所犯肇事逃逸罪
    之法定刑，即6 月以上5 年以下有期徒刑之刑度內，審酌刑
    法第57條所示各款事由即已足，而無加重最低本刑之必要，
    爰不予加重最低本刑。是檢察官上訴請求依累犯規定加重其
    刑，尚難憑採。
四、對原審判決之說明：
  ㈠上訴駁回部分：
　　原審就被告所犯過失傷害罪部分，認為事證俱屬明確，乃審
    酌被告未能遵守道路交通安全規則，疏未注意依交通號誌行
    駛，致其所騎乘機車不慎與告訴人所騎機車發生碰撞，且致
    告訴人人車倒地而受傷；併酌以被告犯後尚知坦承犯行，然
    迄未實際賠償告訴人損害之犯後態度，暨其就本案之過失程
    度、肇事情節、告訴人所受傷勢尚非極為嚴重，並參以被告
    自陳之智識程度、工作及收入情形、婚姻、家庭生活及經濟
    狀況等一切情狀（見原審卷第148頁），就過失傷害罪部分
    ，量處拘役30日，並諭知易科罰金之折算標準等情，經核原
    判決就此部分所為認事用法並無違誤，量刑亦稱妥適，並無
    過重或失輕之情事。檢察官固上訴認被告尚未與告訴人方面
    和解，原審就過失傷害罪僅判處拘役30日，似屬較輕等語。
    然：按刑罰之量定，屬法院自由裁量之職權行使，應審酌刑
    法第57條所列各款事由及一切情狀，為酌量輕重之標準，並
    非漫無限制；量刑輕重係屬事實審法院得依職權自由裁量之
    事項，苟已斟酌刑法第57條各款所列情狀而未逾越法定刑度
    ，不得遽指為違法；且在同一犯罪事實與情節，如別無其他
    加重或減輕之原因，下級審量定之刑，亦無過重或失輕之不
    當情形，則上級審法院對下級審法院之職權行使，原則上應
    予尊重（最高法院72年台上字第6696號、75年台上字第7033
    號、85年度台上字第2446號裁判要旨參照）。本院參酌原審
    於本案量刑時，業已針對被告闖紅燈致生交通事故，併酌以
    告訴人所受傷勢、被告認罪但未實際賠償損害之犯後態度、
    過失程度等，復參以被告之學歷、家庭生活及收入狀況等刑
    法第57條各款所列情狀充分審酌，並據以為刑之量定，且敘
    明理由，既未逾越法定範圍，又無濫用其職權而有違比例原
    則、罪刑相當原則之情況，其所為量刑難謂有何不當或違法
    ，且無輕重失衡情形，核屬妥適。是以，檢察官上訴指摘原
    判決量刑不當，為無理由，應予駁回如主文第3項所示。
  ㈡撤銷改判部分：
  ⒈原審法院認被告肇事逃逸部分罪證明確而予以論罪科刑，固
    非無見。惟查：被告行為後，刑法第185 條之4 業經修正，
    原審未及為新舊法之比較適用，稍有未洽，而檢察官請求此
    部分依累犯規定加重刑度雖無理由，但原判決既有前開未及
    審酌事項，自應由本院予以撤銷，另為適法判決。
  ⒉爰以行為人之責任為基礎，本院依刑法第57條各款情形，綜
    述如下：審酌被告於車禍肇事後致告訴人受有前揭傷害，卻
    未加救助即逕自逃逸，對道路交通安全造成危害，所為實屬
    不該，復考量被告犯罪之動機、目的、手段、所生損害及告
    訴人所受傷勢，兼衡被告之素行、犯後態度，於原審自述之
    智識程度、經濟家庭生活狀況等一切情狀，量處如主文第2
    項所示之刑，並諭知易科罰金之折算標準。
據上論斷，應依刑事訴訟法第369 條第1 項前段、第368 條、第
364 條、第299 條第1 項前段，刑法第2 條第1 項但書、第284
條前段、（修正後）第185 條之4 、第47條第1 項、第41條第1
項前段，刑法施行法第1條之1，判決如主文。
本案經檢察官張凱傑提起公訴，檢察官吳昇峰提起上訴，檢察官
張慧瓊到庭執行職務。
中    華    民    國    110   年    9     月    9     日
            刑事第五庭　  審判長法　官　鄭　永　玉
                                法　官　許　文　碩
                                法　官　周　莉　菁
以上正本證明與原本無異。
肇事逃逸部分得上訴，其餘不得上訴。
如不服本判決應於收受送達後20日內向本院提出上訴書狀，其未
敘述上訴理由者，並得於提起上訴後20日內向本院補提理由書狀
（均須按他造當事人之人數附繕本）「切勿逕送上級法院」。因
疫情而遲誤不變期間，得向法院聲請回復原狀。
                                書記官  王　朔　姿
中　　華　　民　　國　　110 　年　　9 　　月　　9 　　日